【裁判字號】    97,台抗,769
【裁判日期】    971127
【裁判案由】    損害賠償聲請強制執行
【裁判全文】
最高法院民事裁定              九十七年度台抗字第七六九號
再 抗告 人  乙○○
            丙○○
共同代理人  黃福雄律師
上列再抗告人與相對人甲○○間因損害賠償，聲請強制執行事件
，對於中華民國九十七年六月十三日台灣高等法院裁定（九十七
年度抗字第八九四號），提起再抗告，本院裁定如下：
    主  文
原裁定廢棄，應由台灣高等法院更為裁定。
    理  由
本件相對人執再抗告人應給付其被繼承人江添彩美金二十二萬八
千一百零一元本息之台灣高等法院八十八年度重上字第二六五號
確定判決（下稱第二六五號確定判決），及再抗告人應賠償江添
彩全體繼承人訴訟費用新台幣十五萬二千一百十二元本息之台灣
士林地方法院（下稱士林地院）九十四年度聲更一字第二號裁定
（下稱第二號裁定），暨各該確定證明書為執行名義（下稱系爭
執行名義），聲請士林地院以九十六年度執字第四八一七九號執
行事件，就再抗告人丙○○在士林地院提存所之提存款，於江添
彩之「代筆遺囑」所載相對人得分配之百分之六十比例，即美金
十三萬六千八百六十元六角及新台幣九萬一千二百六十七元之本
息範圍內，予以強制執行。經士林地院以系爭執行名義所載江添
彩對於再抗告人之損害賠償債權，於江添彩死亡後，未依該遺囑
完成遺產之分割執行前，仍屬其繼承人全體公同共有。相對人既
未提出已得其他公共同有人（第三人江花、江澤民、乙○○）同
意之證明，其逕以自己名義，聲請對丙○○之提存款為強制執行
，於法不合等由，乃裁定駁回相對人之強制執行聲請。相對人對
之提起抗告。原法院以：依相對人所提出形式上符合「代筆遺囑
」要件之江添彩遺囑，己載明就其在中華民國內未列明於該遺囑
之遺產，依（繼承人）江花百分之十五、江澤民百分之二十五、
甲○○（相對人）百分之六十之比例「分配」。足見江添彩有以
遺囑就其對於再抗告人之系爭損害債權定其分割方法，並於江添
彩死亡時，發生分割之效力。而相對人聲請執行之標的（丙○○
之提存款），又非不可分之物，亦無不能執行之情事，相對人以
其就系爭損害賠償債權可分配之比例，毋庸得其他共有人全體之
同意，逕以自己名義，聲請對於再抗告人為強制執行，應無不合
等詞。因而以裁定廢棄士林地院所為駁回相對人聲請強制執行之
裁定。
按分割財產之遺囑，應尊重遺囑人之意思，於繼承開始時，即應
從其所定，惟仍以該遺囑不違背特留分之規定為限（參見院字第
七四一號解釋意旨）。又執行法院僅得依執行名義為強制執行，
就非執行名義所載權利義務之存在與否，尚無實體上之審查權。
本件相對人執以聲請強制執行之系爭執行名義即第二六五號確定
判決及第二號裁定，除命再抗告人應給付江添彩美金二十二萬八
千一百零一元及新台幣十五萬二千一百十二元之本息外，似未就
江添彩所立「代筆遺囑」之形式及其實質內容為實體上之論斷，
更未對江添彩之繼承人究有幾人或其所有上開債權是否應列入「
在中華民國之遺產」加以認定。果爾，該「代筆遺囑」縱定有其
財產之分割方法，惟於執行名義未實體上判斷代筆遺囑之法律上
效力，再抗告人又否認該遺囑之形式及實質內容為合法有效（見
士林地院卷再抗告人所提民國九十七年三月二十七日聲明異議理
由(二)狀第二頁）之情形下，執行法院及再抗告人應否受其拘束？
已非無疑。況觀諸江添彩之「代筆遺囑」內容，並無任一財產分
配予其子即再抗告人乙○○，其所定遺產之分配（割）方法是否
無侵害乙○○之特留分？相對人得否逕依遺囑所載其可受百分之
六十之遺產分配比例之分割方法，執系爭執行名義據以對再抗告
人聲請強制執行？並由執行法院就該代筆遺囑之內容為實體上之
審查？亦均須加以釐清。原法院未遑詳為研求，遽認系爭損害賠
償債權已不屬江添彩之全體繼承人公同共有，相對人以系爭執行
名義聲請強制執行，毋庸得其他共有人全體之同意，而為再抗告
人不利之裁定，自嫌速斷。再抗告意旨，指摘原裁定不當，求予
廢棄，非無理由。
據上論結，本件再抗告為有理由。依強制執行法第三十條之一，
民事訴訟法第四百九十五條之一第二項、第四百七十七條第一項
、第四百七十八條第二項，裁定如主文。
中    華    民    國  九十七  年   十一   月  二十七  日
                      最高法院民事第三庭
                          審判長法官  蘇  茂  秋
                                法官  陳  碧  玉
                                法官  王  仁  貴
                                法官  張  宗  權
                                法官  葉  勝  利
      本件正本證明與原本無異
                                      書  記  官
中    華    民    國  九十七  年   十二   月    十    日
                                                    ｍ


司法院資訊處製作；財團法人民間司法改革基金會備份。
